【裁判字號】    92,上易,189
【裁判日期】    920611
【裁判案由】    損害賠償
【裁判全文】
臺灣高等法院民事判決      九十二年度上易字第一八九號
    上  訴  人  甲○○
    訴訟代理人  劉桂妧
    被上訴人    乙○○
右當事人間損害賠償事件，上訴人對於中華民國九十一年七月三日臺灣板橋地方法院
九十年度訴字第二五五九號第一審判決提起上訴，本院判決如左：
    主      文
原判決關於命上訴人給付超過新臺幣壹拾萬壹仟伍佰陸拾元本息部分，及該部分假
執行之宣告，暨訴訟費用之裁判均廢棄。
右廢棄部分，被上訴人在第一審之訴及其假執行之聲請均駁回。
其餘上訴駁回。
第一、二審訴訟費用由上訴人負擔百分之二，餘由被上訴人負擔。
    事      實
甲、上訴人方面：
  一、聲明：
    (一)原判決不利於上訴人部分廢棄。
    (二)右廢棄部分，被上訴人在第一審之訴及假執行之聲請駁回。
    (三)第一、二審訴訟費用由被上訴人負擔。
  二、陳述：除與原判決記載相同者，茲引用之外，補陳：
    (一)上訴人並無傷害被上訴人之犯行：
      本件係因被上訴人與上訴人之姐林香君發生激烈爭吵，被上訴人欲追打林香君
      ，上訴人見情況危急，為防衛林香君免遭受被上訴人毆打，乃橫身擋於被上訴
      人與林香君中間，被上訴人衝前毆打林香君時，因衝力過猛且身材較矮，致眼
      部碰撞到上訴人肩膀而受傷，此有被上訴人於八十九年十二月二十二日在臺灣
      板橋地方法院八十九年度易字第四一八二號公開訊問時陳述：「因為林香君一
      直在罵我，干預我的私生活，我要打林香君，所以我追著去打她」等語可稽。
    (二)訴外人林國輝於八十九年九月三十日在臺灣板橋地方法院檢察署八十九年度偵
      字第一七二二六號偵查庭中供稱：「我在樓上有目睹甲○○（上訴人）打乙○
      ○（被上訴人）一拳」、「（有無看見林香君在場及乙○○追打林香君？）我
      沒有看清楚，也沒有聽見爭執內容」，於八十九年十二月二十二日臺灣板橋地
      方法院八十九年度易字第四一八二號公開訊問時卻供稱：「我有聽到上訴人說
      你兩個都擺不平，就出手毆打乙○○」，可見訴外人林國輝之證詞矛盾。更何
      況，訴外人林國輝既能看見上訴人打被上訴人一拳，卻看不見林香君在現場及
      被上訴人追打林香君之情，顯見林國輝之證詞與事實不符，不足採信。
    (三)上訴人國中畢業，目前在打零工，每日工資約一千二百元，每月約工作十幾天
      ，有妻子及二個小孩，上訴人母親亦同住。
  三、證據：援用原審所提證據。
乙、被上訴人方面：
  一、聲明：上訴駁回。
  二、陳述：除與原判決記載相同者，茲引用之外，補陳：
    (一)當時上訴人站在被上訴人面前距離不及二尺，對被上訴人說：「二個女人都擺
      不平」後，就罵三字經，並以右手揮拳打被上訴人左眼一下，再用腳踢被上訴
      人一下，被上訴人覺得眼前發黑，即跑開至被上訴人之兄長住處。
    (二)被上訴人國小畢業，目前在家種菜自給自足，沒有另行工作，名下之農地是父
      親留下之遺產，以前賺取之財產均已給妻子兒女。
  三、證據：援用原審所提證據。
丙、本院依職權向最高法院調閱上訴人傷害之刑事案件卷宗（包括：臺灣板橋地方法
    院檢察署八十九年度他字第二五六七號、八十九年度偵字第一七二二六號、臺灣
    板橋地方法院八十九年度易字第四一八二號、本院九十年度上訴字第三○五一號
    ，下簡稱上訴人傷害刑案），另並函財政部財稅資料中心查詢兩造之財產總歸戶
    資料。
    理    由
一、被上訴人起訴主張：上訴人為伊之獨生子，八十九年六月十五日凌晨四點多伊與
    訴外人李莉莉在臺北縣林口鄉嘉寶村嘉溪雅坑二鄰三號睡覺時，上訴人與伊之二
    竟對伊口出穢言，並以重拳向伊眼睛猛擊，再用腳使勁踢伊，前開暴行業已造成
    伊左眼鈍擊傷，結膜下出血，眼皮淤青，鼻部鈍擊傷等傷害。上訴人傷害伊之身
    體，造成伊支出醫療費用二萬一千五百六十三元；伊一生努力所得皆贈與上訴人
    ，上訴人未予反哺，反欲至伊於死地，致伊身心飽受摧殘，精神受損至大且鉅，
    爰請求上訴人給付非財產上損害賠償五百萬元。爰依民法第一百八十四條第一項
    、第一百九十三條第一項、第一百九十五條第一項等規定，請求判令：上訴人給
    付五百零二萬一千五百六十三元及法定遲延利息等情（原審判命上訴人應給付被
    上訴人醫藥費用一千五百六十三元、精神慰撫金二十五萬元即共計二十五萬一千
    五百六十三元法定利息，駁回被上訴人其餘請求，被上訴人就敗訴部分並未聲明
    不服）。
    上訴人則以：伊係為防衛其姐林香君遭被上訴人毆打，乃橫身擋於被上訴人與林
    香君中間，阻擋被上訴人非法傷害林香君，被上訴人因衝前毆打林香君時，衝力
    過猛且身材較矮，致左眼部碰撞到伊之肩膀而受傷。退步縱認伊有傷害被上訴人
    之犯行，因被上訴人之受傷有全民健康保險給付。又被上訴人並無工作，家中生
    計全賴伊及母親劉桂妧經營鮮花店之收入維持，且被上訴人在外積欠近千萬之債
    務，幾乎全由伊、伊姐林香君、林香吟及母劉桂妧代被上訴人清償，被上訴人何
    來金錢購買房子與賓士轎車贈與伊？被上訴人請求之精神慰撫金過高，非伊所能
    負擔等語，資為抗辯。
二、經查：上訴人乃被上訴人之獨子，於八十九年六月十五日凌晨四時許，上訴人及
    其二姐林香君、姐夫陳俊安陪同其母劉桂妧等人，會同警員前往臺北縣林口鄉嘉
    寶村嘉溪雅坑二鄰三號之一被上訴人住處，欲調查被上訴人與訴外人李莉莉通姦
    之情事，當場發現被上訴人與李莉莉同處一室等情，為兩造所不爭執，應堪信為
    真實。
三、被上訴人主張：上訴人於其母及警員先行離開現場前往派出所後，竟基於傷害之
    故意，在伊之上址住處外罵三字經，嗣以右手揮拳毆打伊，致伊受有左眼鈍擊傷
    、結膜下出血、眼皮瘀青及鼻部鈍擊傷，為免遭受上訴人繼續毆打，乃跑至隔鄰
    胞兄林尊憲住處，上訴人又追至伊胞兄住處欲再毆打，幸經伊之女婿陳俊安拉走
    等事實，業於原審提出長庚紀念醫院診斷證明書一件為證（原審卷第九頁），且
    有被上訴人之受傷照片兩幀附於臺灣板橋地方法院檢察署八十九年度他字第二五
    六七號偵卷可稽（該卷第四頁）。上訴人否認對被上訴人為任何傷害行為，並辯
    以：被上訴人之傷，係因伊為防衛其姐林香君遭被上訴人毆打，橫身擋於被上訴
    人與林香君中間，被上訴人衝前毆打林香君時，衝力過猛且身材較矮，致左眼部
    碰撞到伊之肩膀而受傷云云。經查：
  (一)於上訴人傷害刑案中，經第一審法官隔離訊問證人林國輝、林尊憲、李莉莉等人
    ，證人林國輝證陳：「我當時在我家二樓，看到被告（即上訴人，下同）及告訴
    人（即被上訴人，下同）在他們家門口，我有聽到被告說你兩個都擺不平了，就
    出手打告訴人一拳，後來我看到告訴人跑到林尊憲那邊，被告也有跟過去，結果
    被告訴人之女婿拉走」、「林尊憲沒有出來，當天告訴人去敲他的門，還沒有開
    門時，被告就離開了」、「我確實有看到被告打了告訴人一拳，他打了一拳後，
    乙○○就轉身跑到林尊那裡，被告也追過去，被他姊夫攔下來拉走」（見該卷第
    二九、三十、五止頁）；證人林尊憲證稱：「當天我正在睡覺，突然有人來敲門
    ，開門時，發現乙○○在外面，他說他兒子打他，但是我出來看時，外面已經沒
    有人在了」云云（見該卷第三一頁）；另一證人李莉莉證述：「：：：我在門後
    他們在屋子外面，我是在屋子裡面從窗戶看出去，看到他們在外面的狀況，我看
    到被告罵告訴人說兩個女人都擺不平，就出手打告訴人，之後告訴人往林尊憲房
    子的方向走」（見該卷第三二頁）等情互核一致，足堪認定上訴人對被上訴人於
    上開時地為傷害行為。
  (二)上訴人雖以：被上訴人之傷，係因被上訴人衝前毆打林香君時，衝力過猛且身材
    較矮，致左眼碰撞到伊之肩膀而受傷；證人林國輝距離現場有一段距離，且有近
    視眼，質疑該證詞之真正云云置辯。惟查被上訴人受有左眼鈍擊傷、結膜下出血
    、眼皮瘀青、鼻部鈍擊傷等傷，顯非上訴人所辯：被上訴人之左眼衝撞上訴人之
    肩膀所得肇致；證人林香君雖於上訴人傷害第一審中證述：當時被上訴人走過來
    要打伊，上訴人擋在伊身前，伊之先生見狀將其等帶走，並無毆打被上訴人，被
    上訴人當時亦無受傷等語（該卷第二七頁），惟就被上訴人當日遭上訴人毆打而
    受傷一節，業經本院審酌證人林國輝、林尊憲、李莉莉隔離訊問後之證詞，且有
    被上訴人受傷之照片可堪佐證，足資認定被上訴人有遭上訴人毆打之情事，已如
    上述，證人林香君之上開證詞有所不符，核係迴護上訴人之詞，當無可採。再查
    上訴人之訴訟代理人劉桂妧於刑案中即陳述：林國輝有戴眼鏡（刑案第一審卷第
    五八頁），審酌林國輝所住二樓距離被上訴人住處門口約十幾公尺，距離尚非遙
    遠；且證人林國輝、林尊憲均一致證陳現場有路燈（刑案第一審卷第三十、三一
    頁），復有被上訴人及證人林國輝、林尊憲所住房屋之現場照片多幀附於刑案第
    一審卷內可稽（該卷第四一、四二頁），是證人林國輝在戴眼鏡、且位處二樓高
    位之情形下，應可清楚見到十幾公尺外被上訴人住處一樓門口之發生情事。是上
    訴人所辯上開各節，顯不足採。
  (三)又上訴人上開傷害行為，業經本院以九十年度上訴字第三０五一號判決，以上訴
    人傷害直系血親尊親屬，判處有期徒刑陸月，如易科罰金以參佰元折算壹日，有
    該刑事判決附卷可參（原審卷第十四至十七頁）。
  (四)依上所陳，應認上訴人對被上訴人為毆打之傷害行為，致被上訴人之身體受傷，
    且二者間有相當因果關係。是被上訴人依侵權行為之規定，請求上訴人負損害賠
    償責任，洵屬有據。
四、茲就被上訴人請求上訴人賠償之各項金額詳予審酌如下：
  (一)醫療費用部份：
    被上訴人主張：伊因上訴人上開傷害行為，前往長庚紀念醫院治療，支出醫療費
    一千五百六十三元一節，業據提出長庚紀念醫院八十九年六月十五日之醫療費用
    收據二紙為證（原審卷第二十頁），核屬治療上之必要費用。雖上訴人於原審辯
    稱：被上訴人所付醫藥費有全民健保給付，不得請求云云，惟按全民健康之被保
    險人，非因汽車交通事故受傷害，受領全民健康保險提供之醫療給付，其因侵權
    行為所生之損害賠償請求權並不因而喪失，此有最高法院八十九年度台上字第八
    ○五號裁定可資參照，是被上訴人請求上訴人給付醫療費用一千五百六十三元，
    應予准許。至於被上訴人於原審另請求之醫療費用二萬元部分，已遭原審駁回，
    被上訴人就此駁回部分並未聲明不服，本審毋庸予以審酌，併此敘明。
  (二)精神慰籍金部分：
    1.經查：被上訴人為三十五年十一月五日出生，國小畢業，於本件傷害事故發生
      時為五十四歲之人士；另上訴人為六十三年二月七日生，乃被上訴人之獨子，
      國中畢業，於本件傷害事故發生時係二十六歲之青年，業據兩造陳明，並有兩
      造之年籍資料在卷可參。又被上訴人之名下，現尚有臺北縣林口鄉之田賦二十
      四筆及車牌三ＦＵ─二０六二號汽車一輛；另上訴人名下則僅有臺北縣林口鄉
      ○○村○○路五二五巷十五號二樓房屋及坐落之基地等情，有本院依職權調閱
      兩造之財產總歸戶資料在卷足憑（本院卷第四二至四五頁）。
    2.又被上訴人於原審主張：伊購買位於林口鄉○○村○○路之一樓房地產贈與上
      訴人，並將花費近二百萬元之賓士轎車交上訴人使用，即上訴人自伊手中取得
      近千萬元財產，伊並將一生所營葬儀社交上訴人掌理，上訴人竟欲致伊於死地
      ，致伊所受精神上之傷害甚鉅云云。經查：
      (1)上訴人雖有上開傷害被上訴人之行為，惟被上訴人僅受有左眼鈍擊傷、結膜
        下出血、眼皮瘀青及鼻部鈍擊傷等傷，於八十九年六月十五日前往長庚紀念
        醫院急診，經會診眼科予以治療後當天即出院，業據長庚紀念醫院診斷證明
        書上載明（原審卷第九頁），堪認被上訴人所受之傷尚非嚴重，尚難遽以證
        明上訴人有致被上訴人於死之意圖。
      (2)被上訴人雖主張：伊購買台北縣林口鄉○○村○○路五二五巷十五號房地贈
        與上訴人云云，惟查該房地乃上訴人之母劉桂妧於七十年間以自己名義購得
        ，嗣劉桂妧於九十年三月二日以買賣為原因將上開房屋之一樓移轉登記予林
        香吟、林香君及上訴人，每人應有部分三分之一，惟於移轉登記於上訴人前
        ，劉桂妧已先後設定二百萬元、一千萬元、一千萬元之最高限額抵押權予彰
        化商業銀行、林香吟、林香君，有上訴人提出之土地及建物登記簿謄本可稽
        （原審卷第一０三至七四至七六頁），則劉桂妧如無法清償債務，債權人得
        拍賣系爭房屋一樓取償，可見上訴人因受贈上開房屋一樓三分之一而獲得之
        經濟價值實屬有限。再查上開房屋二樓係上訴人之母劉桂妧於七十四年間向
        周瑞明購得，劉桂妧於娘家處給付買賣價金，周瑞明從未與被上訴人接洽等
        情，已據證人周瑞明證述明確（原審卷第一三二頁）；又上開房地二樓係向
        台北縣林口鄉農會貸款方式購買，至八十四年七月十四日始清償完畢，亦有
        上訴人提出之台北縣林口鄉農會債務清償證明書一件可證（原審卷第六九頁
        ）。足見上開房地一、二樓均由劉桂妧名義所購買。衡諸上開二樓房地至八
        十四年七月十四日始清償貸款完畢，及兩造均陳述：被上訴人與劉桂妧共同
        經營葬儀社，共同出資購買上開房地二樓之情在卷（原審卷第六十頁），並
        審酌被上訴人自承於八十三年間尚欠購博欠債，則被上訴人雖有共同出資之
        事實，出資額衡情不會超過一半，故被上訴人主張系爭房屋一、二樓全部由
        伊贈與上訴人云云，核與事實不完全相符。
      (3)再查車牌七三九─四五九九號賓士車乃上訴人之母劉桂妧於八十三年間購買
        ，登記於劉桂妧名下，有行車執照附卷可按（原審卷第六四頁）。購買該車
        之資金來源，據劉桂妧告知係向上訴人阿姨所借，被上訴人當時曾向女兒林
        香吟表示因賭博欠債，不知欠債金額等情，已據證人林香吟於原審證述明確
        （原審卷第五十四頁），且被上訴人自承當時欠錢不超過二十萬元（原審卷
        第五四頁），可見被上訴人於八十三年間尚處負債狀態，應無購買賓士車之
        資力。況且該賓士車之買賣價格為一百十五萬元，與被上訴人所稱二百萬元
        金額相差甚遠，有上訴人提出之汽車買賣合約書可參（原審卷第六五頁），
        益證被上訴人對於系爭賓士車買賣之交易並不知悉。更何況，上訴人於八十
        三年間入伍當兵，為兩造所不爭執，衡情並無使用賓士車之必要，足見被上
        訴人主張：伊支出二百萬元購買賓士車交上訴人使用云云，顯然不實。
      (4)另查被上訴人與配偶劉桂妧共同經營葬儀社，自八十五年間上訴人退伍起迄
        今，均由上訴人與劉桂妧共同經營之事實，為兩造所一致陳明。斟酌現今社
        會中，經營葬儀社仍須付出相當勞力，始得有所獲益，則被上訴人主張：上
        訴人接掌營葬社事業，係不費絲毫努力繼承大批財產一節，實不公允。反之
        ，被上訴人於八十三年間尚因賭博欠債，且自八十五年間不再過問葬儀社事
        務，業據被上訴人自承在卷，則上訴人所辯：被上訴人負債甚多，且自八十
        五年起即未再工作，被上訴人之債務及家中生計全賴伊與母親經營葬儀社清
        償及維持等語，並提出收據多紙足資佐證（原審卷第九五至一０二頁），與
        事實相符，可堪採信。
    3.承上說明，本件被上訴人前與配偶劉桂妧共同經營葬儀社，確實相當辛苦，惟
      於八十三年即因賭博負債，並自八十五年起不再工作，家中生計全賴上訴人與
      被上訴人之妻劉桂妧共同經營葬儀社維持，兩造間父子關係不甚親密；而被上
      訴人與訴外人李莉莉涉嫌通姦，上訴人於八十九年六月十五日凌晨與其母劉桂
      妧共同前往抓姦，當場發現被上訴人與李莉莉同處一室，因而一時氣憤出手毆
      打，被上訴人之行止非後輩之榜樣，上訴人雖事出有因，然以暴力方式因應，
      仍非為人子者所當為，有違我國倫常秩序。本院斟酌前開1.所述兩造之身分、
      資力，本件被上訴人所受身體上之傷害尚屬輕微，現已無恙，及上訴人迄未向
      被上訴人道歉等一切情狀，因認被上訴人得請求之精神慰撫金以十萬元為允當
      ，被上訴人逾此數額之請求，尚非正當，不應准許。
五、綜上所述，被上訴人依侵權行為之規定，得請求上訴人給付十萬一千五百六十三
    元（1563+100000=101563），及自原審起訴狀繕本送達翌日即九十年十二月十三
    日起算之法定遲延利息，為有理由，應予准許；被上訴人逾此範圍之請求，為無
    理由，應予駁回，被上訴人敗訴部分之假執行聲請，因訴之駁回而失所依附，應
    併予駁回。原審就超過上開應准許部分，為上訴人敗訴之判決，並為假執行之宣
    告，尚有未洽，上訴意旨就此部分指摘原判決不當，為有理由，爰予廢棄改判如
    主文第二項所示。至於上開應准許部分，原審判命上訴人給付並為假執行之宣告
    ，核無違誤，上訴人仍執陳詞，指摘原判決不當，為無理由，應駁回其上訴。
六、兩造其餘攻擊防禦方法及舉證，經核與判決結果並無影響，爰不一一論述。
七、據上論結：本件上訴為一部有理由，一部無理由，依民事訴訟法第四百四十九條
    第一項、第四百五十條、第七十九條但書，判決如主文。
中      華      民      國    九十二    年      六      月    十  一    日
                                    民事第四庭
                                        審判長法  官  李  瓊  蔭
                                              法  官  張      蘭
                                              法  官  林  金  吾
右正本係照原本作成。
兩造均不得上訴。
中      華      民      國    九十二    年      六      月    十  一    日
                                              書記官  張  淑  芳


司法院資訊處製作；財團法人民間司法改革基金會備份。
